【裁判字號】    98,交聲,1291
【裁判日期】    981030
【裁判案由】    違反道路交通管理處罰條例聲明異議
【裁判全文】
臺灣士林地方法院交通事件裁定        98年度交聲字第1291號
原處分機關  臺北市交通事件裁決所
異議人即    甲○○
受處分人
上列異議人即受處分人因違反道路交通管理處罰條例案件，對於
臺北市交通事件裁決所民國98年10月9 日所為之處分（北市裁罰
字第裁22-AEV952472號裁決）不服，聲明異議，本院裁定如下：
    主  文
原處分關於甲○○汽車駕駛人，駕駛汽車經測試檢定酒精濃度超
過規定標準，處罰鍰新臺幣肆萬玖仟伍佰元部分撤銷。
上開罰鍰撤銷部分，甲○○不罰。
    理  由
一、按汽車駕駛人飲用酒類後其吐氣所含酒精濃度超過每公升0.
    25毫克以上者，不得駕車，道路交通安全規則第114 條第2
    款定有明文；又按汽車駕駛人，駕駛汽車經測試檢定酒精濃
    度超過規定標準者，因而肇事致人受傷者，處新臺幣（下同
    ）15,000元以上60,000元以下罰鍰，並當場移置保管該汽車
    及吊扣其駕駛執照2 年；再汽車駕駛人，有第35條第1 項規
    定之情形，應接受道路交通安全講習，道路交通管理處罰條
    例第35條第1 項第1 款、第24條第1 項第2 款分別規定甚明
    。
二、原處分意旨略以：異議人甲○○於民國96年8 月25日凌晨1
    時31分許，駕駛車牌號碼T3-3126 號自用一般小客車（下稱
    上開自小客車），行駛至臺北市松山區○○○路○ 段106 巷
    口，為警攔檢，經以酒精濃度測定器測得其呼氣中所含酒精
    濃度達0.90MG/L，遂當場舉發其「汽車駕駛人酒精濃度超過
    規定標準（0.55MG/L以上）」之違規行為，爰依道路交通管
    理處罰條例第35條第1 項第1 款規定，處罰鍰49,500元及吊
    扣駕駛執照24個月（吊扣駕照處分24個月部分已自96年9 月
    7 日開始執行，執行期限至97年9 月6 日止），並依同法第
    24條規定施以道安講習。
三、聲明異議意旨略以：該次酒醉駕車部分，業經檢察官予以緩
    起訴處分，伊已依緩起訴處分命令書繳納80,000元予財團法
    人犯罪被害人保護協會（臺北分會），依一事不兩罰原則，
    原處分機關就同一案件不應重複裁罰，爰聲請撤銷交通罰單
    之罰金等語。
四、經查：
    (一)按道路交通管理處罰條例所規定之罰則本質上係屬行政罰
      ，此由該條例中就交通違規行為所定法律效果包括罰鍰、
      記點、吊扣證照等行政罰觀之甚明（參照行政罰法第1 條
      、第2 條將罰鍰、吊扣證照及講習等處分均定為行政罰）
      ，是違反道路交通管理處罰條例之裁罰事件，自有行政罰
      法之適用。次按94年2 月5 日公布，95年2 月5 日施行之
      行政罰法第26條規定：「一行為同時觸犯刑事法律及違反
      行政法上義務規定者，依刑事法律處罰之。但其行為應處
      以其他種類行政罰或得沒入之物而未經法院宣告沒收者，
      亦得裁處之。前項行為如經不起訴處分或為無罪、免訴、
      不受理、不付審理之裁判確定者，得依違反行政法上義務
      規定裁處之」，其所揭示之所謂「一事不二罰」原則，探
      究其立法目的，無非以一行為同時觸犯刑事法律及違反行
      政法上義務規定時，由於刑罰與行政罰同屬不法行為之制
      裁，而刑罰之懲罰作用較強，依刑事法律處罰即足資警惕
      ，實無一事二罰再處行政罰之必要，但罰鍰以外之沒入或
      其他種類行政罰，因兼具維護公共秩序之作用，為達行政
      目的，行政機關仍得併予裁處。又此所稱「其他種類行政
      罰」，係指違反行政法上之義務應受「裁罰性」之「不利
      處分」而言，依行政罰法第2 條規定，應包括限制或禁止
      行為之吊扣證照處分及警告性之講習處分在內。至於刑事
      訴訟法第253 條之1 所指之緩起訴處分，係介於起訴與微
      罪職權不起訴間之緩衝設計，而在內容及要件上與依刑事
      訴訟法第252 條所為之不起訴處分均有所不同，又檢察官
      對被告為緩起訴處分時，依刑事訴訟法第253 條之2 第1
      項規定對被告所為之指示及課予之負擔，雖非刑罰，但對
      被告迭有敦促反省、財產減少及自由受限之影響，性質上
      可謂刑事處分，且緩起訴制度雖以特別預防為優先考量，
      但在具體個案決定上，實亦達到一般預防的作用及報應理
      念，基於一行為不二罰原則，異議人既已就其行為受到刑
      事處分，自不應因同一行為再受到國家的處罰（臺灣高等
      法院暨所屬法院96年法律座談會刑事類提案第36號研討結
      果參照）。又緩起訴處分確定後雖有使被告免於刑事訴追
      之效果，與不起訴處分之效果相同，但觀諸刑事訴訟法第
      253 條之1 第1 項係於91年2 月8 日增訂，行政罰法則於
      94年2 月5 日公布，制定在後之行政罰法第26條第2 項僅
      臚列「不起訴處分或無罪、免訴、不受理、不付審理之裁
      判確定者」，得依違反行政法上義務規定裁處之，並未將
      「緩起訴處分」此一要件納入規範，則此立法意旨應係立
      法者有意排除，而非法律漏洞。故檢察官為緩起訴處分時
      如已對異議人課予指示及負擔，應視為異議人已依刑事法
      律受到處罰，則於緩起訴處分確定後，自不得再處以行政
      罰鍰。從而，汽車駕駛人之酒後駕車行為，經測試檢定酒
      精濃度超過規定標準時，其既違反道路交通管理處罰條例
      第35條第1 項第1 款所定之行政法上義務，同時又觸犯刑
      法第185 條之3 公共危險罪之刑事法律，則道路交通主管
      處罰機關依上開行政罰法第26條第1 項但書規定，得對異
      議人處以其他種類行政罰之情形外，關於罰鍰部分，則應
      依行政罰法第26條及道路交通管理處罰條例第10條規定，
      移送地方法院檢察署處理。於移送後，除有行政罰法第26
      條第2 項所定不起訴等事由，得依違反行政法上義務規定
      另行裁處者外，即不得再依道路交通管理處罰條例第35條
      第1 項第1 款規定，裁處異議人罰鍰之行政罰。
    (二)查本件異議人甲○○於96年8 月25日凌晨1 時31分許，駕
      駛上開自小客車，行駛至臺北市松山區○○○路○ 段106
      巷口，經警攔檢並測得其酒精濃度達每公升0.90MG/L等情
      ，業據異議人自承在卷，並有臺北市政府警察局北市警交
      字第AEV952472 號舉發通知單影本、酒精濃度測試值表影
      本及臺灣臺北地方法院檢察署檢察官96年度偵字第18700
      號緩起訴處分書影本各1 份附卷可稽，足認其確有原處分
      所認定之酒後駕車之交通違規行為無訛。又異議人同一酒
      後駕車之行為，因同時觸犯刑法第185 條之3 之公共危險
      罪，經臺灣臺北地方法院檢察署檢察官於96年10月22日以
      96年度偵字第18700 號為緩起訴處分，緩起訴期間為1 年
      ，並應於緩起訴處分確定日起3 個月內，向財團法人犯罪
      被害人保護協會臺北分會支付80,000元，嗣前開緩起訴處
      分於96年11月7 日確定，緩起訴處分日期為96年11月7 日
      至97年11月6 日，異議人業於97年3 月28日履行支付犯罪
      被害人保護協會臺北分會80,0 00 元完成，其後由臺灣臺
      北地方法院檢察署於97年11月6 日因緩起訴期滿未經撤銷
      以96年度緩字第2257號案執行結案，有臺灣高等法院被告
      前案紀錄表核閱無誤。此緩起訴處分附加條件之履行固非
      刑法所定刑罰之種類，然已對異議人名譽及心理產生相當
      制約並影響被告之自由權等權益，應可實質該當行政罰法
      第26條第1 項之「依刑事法律」之刑事處分規定。是以，
      揆諸前揭說明，異議人既因同一酒後駕車行為同時觸犯刑
      法及違反行政法上義務，其中刑事部分並經檢察官為緩起
      訴處分執行完畢確定，則原處分機關依道路交通管理處罰
      條例第35條第1 項第1 款規定，對異議人上開酒後駕車之
      違規行為予以裁罰時，除其行為應處以其他種類行政罰即
      吊扣駕駛執照24個月及施以道路交通安全講習部分，仍得
      予以裁處外，就異議人違反行政法上義務而受罰鍰49,500
      元部分，依行政罰法第26條第1 項前段規定，即不得再依
      上揭道路交通管理處罰條例等規定裁罰之，是異議人此部
      分之異議，為有理由，自應由本院撤銷該部分之原處分，
      諭知不罰。至異議人雖未就吊扣駕駛執照及道安講習之處
      分異議，惟該處分原屬達成「遏止酒後駕車之不法行為，
      維護道路交通用路權人之生命、身體之安全法益」行政目
      的所必要之不利處分，依行政罰法第26條第1 項但書之規
      定仍得裁處之，附此敘明。
    (三)至交通部95年7 月17日交路字第0950006986號函及法務部
      行政罰法諮詢小組第一次會議紀錄意旨，雖認檢察機關所
      為之緩起訴處分等同不起訴處分，應無一事不兩罰之原則
      適用，仍應予以裁罰云云，惟法官依據法律獨立審判，憲
      法第80條定有明文。各機關依其職掌就有關法規為釋示之
      行政命令，法官於審判案件時，固可予以引用，但仍得依
      據法律，表示適當之不同見解，並不受其拘束；司法行政
      機關所發司法行政上之命令，如涉及審判上之法律見解，
      僅供法官參考，法官於審判案件時，亦不受其拘束（司法
      院大法官釋字第216 號解釋亦同此意旨）。上開交通部95
      年7 月17日交路字第0950006986號函及法務部行政罰法諮
      詢小組第一次會議紀錄，關於此部份之函示或意見，與本
      院認定不同，對本案自不生拘束力，併此敘明。
五、綜上所述，原處分機關裁處異議人罰鍰49,500元之部分，核
    與行政罰法第26條第1 項前段、第2 項規定不符，異議人此
    部分之異議，為有理由，應由本院撤銷該部分之原處分，諭
    知不罰。
據上論斷，應依道路交通案件處理辦法第20條前段，裁定如主文
。
中    華    民    國    98    年    10    月    30    日
                        交通法庭法  官  高雅敏
以上正本證明與原本無異。
如不服本裁定應於送達後5日內向本院提出抗告狀。
                                書記官  陳映羽
中    華    民    國    98    年    10    月    30    日


司法院資訊處製作；財團法人民間司法改革基金會備份。
